【裁判字號】    89,簡上,165
【裁判日期】    900912
【裁判案由】    清償債務
【裁判全文】
臺灣士林地方法院民事判決  八十九年度簡上字第一六五號
    上  訴  人    新生貿易有限公司
    法定代理人    乙○○
    訴訟代理人    甲○○
    被上訴人      怡和太平洋重機股份有限公司
    法定代理人    丙○○
右當事人間請求清償債務事件，上訴人對於中華民國八十九年七月十四日本院士林簡
易庭八十八年度士簡字第一二四五號第一審判決提起上訴，本院判決如左：
    主      文
原判決關於命上訴人給付超過新台幣壹拾柒萬柒仟貳佰參拾柒元，及自民國八十八年
七月八日起至清償日止，按年息百分之五計算之利息部分，及該部分假執行之宣告與
訴訟費用負擔均廢棄。
右廢棄部分被上訴人在第一審之訴及假執行之聲請均駁回。
其餘上訴駁回。
第一、二審訴訟費用由上訴人負擔二分之一，餘由被上訴人負擔。
    事實及理由
一、被上訴人於原審起訴主張：上訴人於民國八十七年十月六日與被上訴人訂立協議
    書，約定由被上訴人與訴外人介興營造廠有限公司（下稱「介興營造廠」）就古
    河鉆堡JTR3RS-150等六部機具簽訂附條件買賣契約，買賣機具總金額為新台幣（
    下同）二千零二十萬元，並約定由上訴人擔任買方即訴外人介興營造廠之連帶保
    證人。嗣上開機具即由被上訴人向日本公司進口，並分別開立信用狀號碼為
    8FAGS1-00899、8FAGS1-00900、8FAGS1-00901，金額共計七千四百萬日圓之信用
    狀三紙。被上訴人與上訴人雙方於前開協議書第三條約定，前開信用狀金額加計
    開狀費用、關稅、清關費用、碼頭費用及運費等超過二千零二十萬元之部份，由
    上訴人負擔之；同時，該協議書第六條亦載明，有關開狀手續費、郵電費及開狀
    日起至向介興營造廠收款日止之利息，亦均應由上訴人負擔。查本件被上訴人實
    際支出之費用除信用狀結匯贖單金額外，尚包括開狀費用、修改信用狀費用、清
    關費用、關稅、運費及利息等，共計二千二百三十三萬零八百五十七元整，依協
    議書第三條約定扣除二千零二十萬元後，上訴人尚應給付被上訴人二百十三萬零
    八百五十七元，惟上訴人迄今僅給付被上訴人一百八十萬元，尚餘三十三萬零八
    百五十七元仍未清償，被上訴人曾多次以存證信函催告上訴人給付上開積欠款項
    ，惟上訴人均不置理，爰依兩造間之契約請求上訴人給付三十三萬零八百五十七
    元，及自八十八年七月八日起至清償日止，按年息百分之五計算之利息。並聲明
    上訴駁回。
二、上訴人則以：被上訴人未於交貨同時收款，依附條件買賣契約書第六條第三款及
    第十二條規定，所造成之遲延利息不應由上訴人負擔，且系爭遲延利息之計算，
    以年息百分之十二計算，尚屬無據，應以年利率百分之五為依據。另上訴人陳稱
    被上訴人曾承諾將給付上訴人介紹費，並主張與本案債務互為抵銷等語，資為抗
    辯。並聲明：（一）原判決廢棄。（二）右廢棄部分，被上訴人在第一審之訴駁
    回。
三、兩造不爭之事實：上訴人與被上訴人訂立協議書，約定由被上訴人與訴外人介興
    營造廠就古河鉆堡JTR3RS-150等六部機具簽訂附條件買賣契約，買賣機具總金額
    為二千零二十萬元，並約定由上訴人擔任買方即訴外人介興營造廠之連帶保證人
    。
四、被上訴人主張其實際支出之費用為信用狀結匯贖單金額、開狀費用、修改信用狀
    費用、清關費用、關稅、運費及利息等，共計二千二百三十三萬零八百五十七元
    整，依協議書第三條約定扣除介興營造廠機具款二千零二十萬元後，上訴人尚應
    給付被上訴人二百十三萬零八百五十七元，惟上訴人迄今僅給付被上訴人一百八
    十萬元，尚餘三十三萬零八百五十七元仍未清償，爰依兩造間之協議書契約請求
    上訴人給付三十三萬零八百五十七元，及自八十八年七月八日起至清償日止，按
    年息百分之五計算之利息等語。被上訴人對於上訴人所主張之信用狀結匯贖單金
    額、開狀費用、修改信用狀費用、清關費用、關稅、運費等金額固不爭執，惟辯
    稱：被上訴人未於交貨同時收款，依附條件買賣契約書第六條第三款及第十二條
    規定，所造成之遲延利息不應由上訴人負擔，且系爭遲延利息之計算，以年息百
    分之十二計算，尚屬無據，另辯稱上訴人曾於八十七年九月仲介被上訴人與買方
    認識並談成買賣機具，被上訴人承諾交貨後將付十九萬八千元之傭金予上訴人，
    爰以此主張與本案債務互為抵銷等語，資為抗辯，是以兩造之爭點即在於被上訴
    人請求遲延利息有無理由﹖是否過高﹖上訴人行使抵銷權有無理由﹖經查：
（一）本件被上訴人係於八十七年十月間向介興營造廠完成交貨，介興營造廠係遲至
      八十七年十二月七日始付款予被上訴人等情，業據被上訴人提出統一發票及收
      款憑單等影本為證，且為上訴人所不爭執，堪信為真實。上訴人雖辯稱：被上
      訴人應於交貨時同時收款，竟捨此不為，而拖延至交貨後七十一日才收款，顯
      係因被上訴人遲延收款所致，所造成之遲延利息不應由上訴人負擔云云。然查
      ，被上訴人主張其於八十七年十月間向介興營造廠交貨後，曾應介興營造廠之
      請求，於同年十一月間就REGA-320型，車號00958之CAT挖土機，提供更換起動
      馬達之修繕服務，且依上開附條件買賣契約書之約定，保固責任係歸由上訴人
      負擔，故被上訴人乃開立上開修繕費用之發票向上訴人請款，業據被上訴人提
      出修繕服務報告、報價單及統一發票影本可稽，足認本件遲延收款造成遲延利
      息之發生，顯係因訴外人介興營造廠主張有應保固之事項而遲延付款，並非因
      被上訴人怠於收款所致，上訴人辯稱被上訴人怠於收款，故不負遲延責任云云
      ，尚非可採。
（二）再依被上訴人與訴外人介興營造廠所訂之附條件買賣契約書第六條第三項約定
      ：「餘款‧‧‧共分十八期給付，‧‧‧買方（即訴外人介興營造廠）於賣方
      （即被上訴人）交貨時應備齊前述各期應付支票十八張‧‧‧一次交付賣方。
      」，故買方（即訴外人介興營造廠）即有義務於賣方（即被上訴人）交貨時，
      將應付之各期分期付款價金開立支票全數交付被上訴人；有上訴人所不爭執之
      附條件買賣契約書在卷為憑，而上訴人既擔任訴外人介興營造廠之連帶保證人
      ，依前開契約書第九條：「‧‧‧買方之連帶保證人就本契約之履行與買方負
      同一責任。」之約定，上訴人自應與訴外人介興營造廠連帶賠償系爭遲延給付
      價金之遲延利息。且查，被上訴人與上訴人亦於八十七年十月六日之協議書第
      六條再合意約定，由上訴人負擔「開狀日起至向介興營造廠收款日止之利息」
      ，有前開協議書為憑，訴外人介興營造廠既有遲延付款之情事，已如前述，而
      依被上訴人提出其開立予訴外人介興營造廠之六張發票及收款憑單所示，被上
      訴人向訴外人介興營造廠之收款日為八十七年十二月七日，且開立之發票日亦
      為同一日，是被上訴人援引協議書第三條、第六條約定即前開信用狀金額連同
      關稅、清關費用、碼頭費用及運費等超過二千零二十萬元之部份，由上訴人負
      擔之；上訴人負擔開狀手續費、郵電費及開狀日起至向介興營造廠有限公司收
      款日止之利息，以八十七年十二月四日為利息計算期間之末日，請求上訴人負
      擔遲延給付之利息，尚屬可採。
（三）至被上訴人主張系爭遲延利息以年息百分之十二為計云云，然為上訴人所否認
      ，上訴人辯稱系爭遲延利息之計算，被上訴人以年息百分之十二計算，尚屬無
      據，應以年利率百分之五為依據等語。經查，本件遲延利息之約定，既經上訴
      人所否認，從而被上訴人主張兩造有就遲延利息約定為年息百分之十二乙節，
      即須負舉證責任，上訴人雖主張其所經營機具之買賣，常年均以年息百分之十
      二為利率計算之依據，並提出被上訴人所製作有關其與介興營造廠之買賣機具
      利率計算書為證。惟查，該計算書係被上訴人所單方製作，且為上訴人所否認
      ，是否憑信，已非無疑，況縱其往例均約定遲延利息係以年息百分之十二為計
      ，亦難援引適用本件，且徵諸本件兩造所訂之協議書第三條、第六條約定，前
      開信用狀金額加計開狀費用、關稅、清關費用、碼頭費用及運費等超過二千零
      二十萬元之部份，由上訴人負擔之；有關開狀手續費、郵電費及開狀日起至向
      介興營造廠收款日止之利息，亦均應由上訴人負擔等情，可見上訴人所被課予
      之責不可謂不重，是就遲延利息部分自難即援引往例適用，此外被上訴人復無
      法舉證證明兩造間就遲延利息已有合意約定，堪認上訴人前開所辯，洵可採信
      。按應付利息之債務，其利率未經約定，亦無法律可據者，週年利率為百分之
      五，民法第二百零三條定有明文。本件兩造既就遲延利息部分未經約定利率，
      則依前開規定，被上訴人主張上訴人應付之遲延利息依年息百分之五計範圍內
      計算，尚屬有據，逾此範圍之請求，則屬無據。
（四）上訴人辯稱其曾仲介被上訴人談成一筆機具之買賣，被上訴人承諾交貨後將付
      十九萬八千元之傭金予上訴人，爰以此主張與本案債務互為抵銷等語，然為上
      訴人所否認。按「二人互負債務，而其給付種類相同，並均屆清償期者，各得
      以其債務，與他方之債務，互為抵銷。」民法第三百三十四條定有明文；又「
      債務之抵銷，以雙方當事人互負債務為必須具備之要件，若一方並未對他方負
      有債務，則根本即無抵銷之可言。」（最高法院十八年上字第一七○九號亦著
      有判例）。亦即抵銷權之行使以雙方互負債務為前提。經查，上訴人固舉證人
      邱蒼乾到庭證稱：「我與兩造有認識。業界介紹費的傭金一般是百分之一點五
      至三。一般沒有事先約定。八十七年夏天我去找介興的林老闆，我在會客室坐
      ，有探聽到怡和的副總要買隧道用的鏟裝機，買多少錢我不知道，有沒有談成
      我不知道。他們出去我再進去辦公室。」（見本院九十年七月三日準備程序筆
      錄）等語，惟依該證人所述，並無法證明兩造間就上訴人所主張之仲介買賣是
      否達成，更無法證明兩造間就該仲介買賣有達成傭金之約定，是上訴人辯稱其
      對被上訴人有傭金債權，自非可採，揆諸首揭條文暨判例說明，上訴人自無任
      何足資行使抵銷權之情事可言。
五、綜上所述，被上訴人請求遲延利息以年息百分之五為計，其實際支出之費用為信
    用狀結匯贖單金額、開狀費用、修改信用狀費用、清關費用、關稅、運費及利息
    等，共計為二千二百一十七萬七千二百三十七元（計算式詳如附表），依前揭協
    議書第三條之約定，於扣除二千零二十萬元後，上訴人尚應給付被上訴人二百十
    三萬零八百五十七元整，惟上訴人迄今僅給付被上訴人一百八十萬元，嗣尚餘十
    七萬七千二百三十七元未為清償（詳如附表所示）。是被上訴人本於協議書第三
    條、第六條之規定，請求上訴人給付被上訴人於十七萬七千二佰三十七元，及自
    支付命令送達之翌日即八十八年七月八日起至清償日止，按年息百分之五計算之
    利息部分之範圍內，為有理由，應予准許，逾此所為之請求，為無理由，應予駁
    回。被上訴人敗訴部分，其假執行之聲請失所附麗，應併予駁回。原審就超過上
    開應准許部分，為上訴人敗訴判決，並為假執行之宣告，自有未洽。上訴意旨就
    此部分指摘原判決不當，求予廢棄改，為有理由。至於上開應准許部分，原審判
    命上訴人給付，核無違誤，上訴意旨，就此部分，仍執陳詞，指摘原判決不當，
    求予廢棄，為無理由，應駁回其上訴。
六、本件判決基礎已臻明確，兩造其餘主張、陳述及所提證據，經本院審酌後，核與
    判決結果不生影響，無一一論列之必要，併此敘明。
七、據上論結，本件上訴為一部有理由，一部無理由，依民事訴訟法第四百三十六條
    之一第三項、第四百四十九條第一項、第四百五十條、第七十九條但書，判決如
    主文。
中      華      民      國    九十    年      九      月     十二       日
                            臺灣士林地方法院民事第二庭
~B審判長法官  俞慧君
~B法      官  周政達
~B法      官  王俊雄
右為正本係照原本作成。
本判決不得上訴。
中      華      民      國    九十    年      九      月     十九       日
~B法院書記官  余淑芬


司法院資訊處製作；財團法人民間司法改革基金會備份。
